【裁判字號】    89,訴,3414
【裁判日期】    900912
【裁判案由】    新型專利異議
【裁判全文】
臺北高等行政法院判決                            八十九年度訴字第三四一四號
                              .
    原      告  協禧電機股份有限公司
    代  表  人  甲○○
    訴訟代理人  丁○○
    被      告  經濟部智慧財產局
    代  表  人  陳明邦（局長）
    訴訟代理人  丙○○
    參  加  人  長輝電機工業股份有限公司
    代  表  人  乙○○
    訴訟代理人  陳啟舜律師
    複 代理 人  李文欽律師
                劉新發
右當事人間因新型專利異議事件，原告不服經濟部中華民國八十九年十月二十五日經
（八九）訴字第八九○八九一二○號訴願決定，提起行政訴訟。本院判決如左：
    主  文
原告之訴駁回。
訴訟費用由原告負擔。
    事  實
一、事實概要：
    緣參加人於民國八十六年五月二十六日以「無刷直流馬達定子座之磁極片構造」
    向被告機關申請新型專利，經該局編為第00000000號審查（下稱系爭案
    ），准予專利。公告期間，原告引據八十三年五月一日審定公告之第00000
    000號「小型散熱扇之定子結合構造」新型專利案（下稱引證一）、八十五年
    七月二十一日審定公告之第00000000號「散熱風扇之定子結合構造」新
    型專利案（下稱引證二）及八十四年十月二十一日審定公告之第0000000
    0號「風扇馬達定子之矽鋼片結構改良」新型專利案（下稱引證三），主張系爭
    案有違專利法第九十八條第一項第一款、第二款及第二項之規定，對之提起異議
    ，案經被告機關審查，於八十九年四月十一日以（八九）智專三（二）○二○二
    二字第○八九八九○○○五八九號專利異議審定書為「異議不成立」之處分。原
    告不服，提起訴願，經遭駁回，遂向本院提起行政訴訟。
二、兩造聲明：
    (一)原告聲明求為判決：原告未於言詞辯論期日到場，據其起訴狀陳稱：
    1.訴願決定及原處分均撤銷。
    2.命被告為異議成立之處分。
    3.訴訟費用由被告負擔。
    (二)被告聲明求為判決：
      原告之訴駁回，訴訟費用由原告負擔。
    (三)參加人聲明求為判決：
      原告之訴駁回，訴訟費用由原告負擔。
三、兩造之爭點：
    系爭專利案與原告所提三引證案相較是否不具新穎性或進步性。
    (一)原告主張之理由：
    1.按專利法第九十七條規定：「稱新型者，謂對物品之形狀、構造或裝置之創作
      或改良。」、「凡可供產業上利用之新型，無下列情事之一者，得依本法申請
      取得新型專利：一、申請前已見於刊物或公開使用者。二、有相同之發明或新
      型申請在先並經核准專利者。」、「新型係運用申請前既有之技術或知識，而
      為熟習該項技術者所能輕易完成且未能增進功效時，雖無前項所列情事，仍不
      得依本法申請取得新型專利。」復為同法九十八條第一項第一、二款及第二項
      之規定，惟系爭案有違前揭法條之規定，依法自應撤銷其不當暫准之專利權。
    2.查系爭案係參加人於八十六年五月二十六日提出申請，並公告於八十八年四月
      十一日之專利公報，其結構特徵依其申請專利範圍所述係：
      (1)一種無刷直流馬達定子座之磁極片構造，係由線圈座繞捲有漆包線，由中心
        位置設一軸管以支持轉子中心軸定位旋轉，線圈座上、下端各可結合磁極片
        ；其特徵在於：上、下極片，其一極片形成相同厚度之板片，另一極片由弧
        狀週邊向下或向上延伸有極面，極面之終端形成在同一平面之平面，且與另
        一極片之外表面平齊。
      (2)依申請專利範圍第一項所述無刷直流馬達定子座之磁極片構造，其上、下極
        片之極面及弧狀之週邊，係形成有不同半徑之極前、極後。
      (3)依申請專利範圍第一項所述無刷直流馬達定子座之磁極片構造，其成板片之
        極片係可以為一片以上。
      (4)依申請專利範圍第一項所述無刷直流馬達定子座之磁極片構造，其上、下極
        片之極數可為四極、八極．．．等。
      惟在該系爭案提出申請前，即有相同的物品公開於世，且其與已知物品比較並
      不具有進步性，顯然的，系爭案不具有新穎性及進步性，不符新型專利之申請
      要件，依法應即撤銷其不當暫准之專利權。
    3.次查訴願決定機關駁回訴願之理由，可分為下列二點：
      (1)系爭案之技術特徵在於上、下極片之一極片形成相同厚度之板片，另一極片
        由弧狀週邊向下或向上延伸有極面等，雖上、下極片之構造分別見於引證一
        、二及三中，但系爭案除了前述之上、下極片構造外，另外並能使該上極片
        之極面之終端形成在同一水平面之平面，且與該下極片之外表面平齊，是系
        爭案整體之構造特徵與引證一、二及三不同，故引證一、二及三不能證明系
        爭案不具新穎性。
      (2)系爭案除了線圈之引線易於引出外，其上、下極片之感應點在同一平面，亦
        可增加轉子起動轉矩之功效增進，難稱系爭案不具進步性。
      針對此二點理由來說，原告認為系爭案之是非曲直仍待釐清，而有更進一步提
      出說明之必要，其中，系爭案之組成結構，包括線圈座繞捲有漆包線，由中心
      位置設一軸管以支持轉子中心軸定位旋轉，且於線圈座上、下端各結合磁極片
      之設計，原本即為一般習知的無刷直流馬達之基本構造，且其所界定之特徵結
      構的上、下極片，其一極片形成相同厚度之板片見於引證一，另一極片由弧狀
      週邊向下或向上延伸有極面，見於引證二、三，而該極面之終端形成在同一水
      平面之平面，且與另一極片之外表面平齊，則見於引證二中，該引證二之上極
      片三一、下極片三二皆由弧狀週邊向下或向上延伸有極面，且上極片三一、下
      極片三二之套合，上極片三一、下極片三二之極面終端即形成同一水平面之平
      面，且與下極片三二、上極片三一之外表面平齊，而能證明系爭案所示之結構
      特徵，僅為習知技術之單純組合，而為熟習該技術者易於思及，並無實質功效
      增進可言。
    4.(1)就訴願決定機關所述之理由而言，訴願決定機關認為系爭案之技術特徵包括
        ：上、下極片之一極片形成相同厚度之板片，及另一極片由弧狀週邊向
        下或向上延伸有極面，以及上極片之極面之終端形成在同一水平面之平面
        且與該下極片之外表面平齊。所以系爭案整體之構造特徵與引證一、二及三
        不同，然而，訴願決定機關亦不否認上、下極片之構造分別見於引證一、二
        及三中，而引證一、二、三之公開日期又皆早於系爭案之申請日，可見系爭
        案之結構特徵，的確僅為習知物件之組合結構。
      (2)就專利要件之進步性而言，訴願決定機關認為系爭案之整體組合結構與引證
        一、二、三之不同點在於，系爭案之上極片的極面之終端，形成與下極片同
        一水平面之平面，且與該下極片之外表面平齊，惟此一設計特點則充分揭露
        於引證二中，其中，如引證二之第三圖、第四圖所示之上極片三一及下極片
        三二為相同的厚度及相同的高度，而當上極片三一與下極片三二相對套合時
        ，上極片三一之九十度轉角的極面末端，亦與下極片三二呈同一水平面之平
        面，且極面末端亦與下極片三二之外表面平齊，反過來說，下極片三二之九
        十度轉角的極面末端，亦與上極片三一呈同一平面，且與上極片三一外表面
        呈平齊狀，如此而讓上極片三一及下極片三二之感應點位於同一平面，即能
        增加轉子起動之轉矩，此就上、下極片之感應效果的技術特點來說，都已充
        分的展現於引證二中，而能顯示出真正有效的磁場效應之極面部位，以及極
        面末端與另一極片外表面同呈平齊之設計理念。
      (3)訴願決定機關除了接受完全見於引證一、二、三之習用結構的單純組合以外
        ，更進一步認為上極片之極面之終端形成在同一水平面之平面且與該下極片
        之外表面平齊，亦為系爭案創作之特點，如此，不合理的審查，實令人難以
        接受且難以信服，因為，只要把引證二之上極片三一與引證一之下極片三二
        設置於定子線圈座三三上、下端，都可令上極片三一之極面終端形成同一水
        平面之平面，且該平面可與下極片三二之外表面平齊，而此僅為簡易的組合
        技術即可達到，又不涉及新型結構之不同改變，亦即系爭案僅是把習知平面
        型的極片與週邊具有九十度轉折極面之極片加以單純組合，且其所能達成的
        功效又不超出引證二所含蓋的技術範疇所能達成者，包括所謂的轉折之極面
        末端與另一極片外表面平齊，亦可清楚的呈現在引證二之第七圖中（下極片
        三二之極面末端平齊於上極片三一之外表面，反之亦然），且其所謂可增加
        起動轉矩之說法，在引證二中即可以上極片三一之轉折的極面末端與下極片
        三二外表面形成平齊，而使感應點在同一平面，且達到增加起動轉矩，亦即
        ，系爭案所能達成之功效，並不超出引證二之技術範疇所能達成者，為此，
        系爭案不僅為習知結構的單純組合，且其不具實質功效增進之處，不符新型
        專利之進步性要件，而應撤銷原處分並為異議成立之審定才屬正確。
      (4)又引線是否易於拉出，屬於直流馬達組裝時之製造方法，甚至可以拉線裝置
        之精確控制加以達成，而除非人為故意，否則根本不會造成拉線困難，或引
        線之絕緣層遭到破壞情事，系爭案在專利說明書之創作說明一中所述之引證
        二，其上、下極片向下和向上彎折九十度角之極面，經由疊合套設後，乃有
        相當大的間隔距離可供線圈之引線拉出，根本不會有漆包層遭到破壞的問題
        產生，而如引證三所示之「風扇馬達定子之矽鋼片結構改良」，其上端之矽
        鋼片二側緣以等距排列方式向外凸設有數片激磁片體二一，與下端之矽鋼片
        三向上九十度彎折的各激磁片體三一之間，更具有完全開放的空間，使線圈
        之引線易於拉出，而遠比系爭案更不易造成引線之漆包層刮傷，亦即系爭案
        所述之習知缺點過於誇大，且其又不如引證三所示之設計更具功效增進，因
        此，系爭案根本不具創作之進步性，且被告機關及訴願決定機關完全偏頗於
        系爭案之主觀說詞顯無可採。
    5.綜上所述，系爭案有違前揭法條之規定，請判決如原告訴之聲明云云。
    (二)被告主張之理由：
      系爭案其上、下極片之構造只是分別見於各引證案中，但在整體之構造上，如
      原異議審定書理由二所述，仍與各引證案具有不同之處，該些引證案並不能個
      別證明系爭案不具新穎性。訴訟理由所指之引證二雖上極片三一之九十度轉角
      的極面末端，亦與下極片三二呈同一水平面之平面，且極面末端亦與下極片三
      二之外表面平齊，但並非如系爭案之使其中一極片形成相同厚度之板片，故該
      引證二雖能增加轉子起動之轉矩，但並不能如系爭案同時又可使線圈之引線易
      於引出，且該引線之易於拉出，係由系爭案之構造為一極片形成相同厚度之板
      片而得，與製造方法無關。另引證三之構造雖使線圈之引線易於拉出，但卻無
      法如系爭案之同時可增加轉子起動轉矩。綜前，該等引證案無法如系爭案具有
      多方面之功效增進，是故亦不足以證明系爭案不具進步性，原審定並無不當。
      綜上所述，原處分並無違法，請判決駁回原告之訴等語。
    (三)參加人主張之理由：
    1.按「稱新型者，謂對物品之形狀，構造或裝置之創作或改良。」，且該新型應
      無「一、申請前已見於刊物或已公開使用者。二、有相同之發明或新型申請在
      先並經核准專利者。」及「新型係運用申請前既有之技術或知識，而為熟習該
      項技術者所能輕易完成且未能增進功效時，雖無前項所列情事，仍不得依本法
      申請取得新型專利。」固分別為專利法第九十七條、九十八條第一項第一、二
      款、第二項所明文規定，惟其應以該新型專利係與刊物或公開使用者相同，或
      有申請在先相同之發明或新型專利被核准，如無該些情事，則需該新型所運用
      之技術係屬習知，為熟習該項技術者能輕易完成且未能增進功效者，始有該些
      條文之適用。
    2.查系爭案係於八十六年五月二十六日提出申請，系爭案說明書揭示如下：
      (1)創作目的及功效：
        系爭案乃在改良引證一，其上、下磁極片係成二平板位於定子線圈上、下端
        面，由於該上、下磁極片分成上、下設置，且非在同一平面上，因此，磁極
        片形成上、下波段之感應點，該轉子被感應轉動時，會形成振動噪音，且起
        動力較差，使用壽命相對減少；以及引證二，其上、下極片在兩磁極形成處
        向外延伸一寬度，並分別將其向下和向上折九十度，使定子線圈被上、下極
        片包覆，因此，形成細小且浸渡有緣漆包層之引線拉出工作，與極片磁觸即
        會造成絕緣層刮傷破壞，使內部發生短路形成馬達運轉不良問題。嗣系爭案
        遂提供一種構造，其定子線圈之引線係可以方便被引拉，不會有碰撞刮傷之
        問題，且有較佳起動扭力及降低運轉噪音等目的及功效。
      (2)核准之申請專利範圍：
        第一項：一種無刷直流馬達定子座之磁極片構造，係由線圈座繞捲有漆包線
                ，由中心位置設一軸管以支持轉子中心軸定位旋轉，線圈座上、下
                端各可結合磁極片；其特徵在於：上、下極片，其一極片形成相同
                厚度之板片，另一極片由弧狀週邊向下或向上延伸有極面，極面之
                終端形成在同一水平面之平面，且與另一極片之外表面平齊。
        第二項：依申請專利範圍第一項所述無刷直流馬達定子座之磁極片構迼，其
                上、下極片之極面及弧狀週邊，係形成有不同半徑之極前、極後。
        第三項：依申請專利範圍第一項所述無刷直流馬達定子座之磁極片構造，其
                成板片之極片係可以為一片以上。
        第四項：依申請專利範圍第一項所述無刷直流馬達定子座之磁極片構造，其
                上、下極片之極數可為四極、八極．．．等。
      (3)系爭案申請專利範圍第一項（獨立項）之技術特徵構成要件如下：
        線圈座一由中心軸管一二支持轉子中心軸定位旋轉，線圈座上、下端各結合
        有磁極片二、三；其一極片三為等厚度之板片；另一極片二由弧狀週邊向下
        或向上延伸有極面二二，極面二二終端（端緣）在同一水平面，且與另一極
        片三之外表面平齊。
    3.原告係舉附下列證據提出專利異議：
      (1)證據一：係系爭案專利公報影本。
      (2)證據二：引證一揭示之技術手段如下：
        金屬軸管四具環唇位四三、中段大徑位四一及底部四一；上極片三一以小於
        環唇位四三外徑之中心孔被緊迫結合；定子線圈三在於軸管四大徑位四一；
        下極片三二與電路板二以小於軸管一底部四一直徑之中心孔被壓迫結合；由
        上、下極片三一、三二緊夾定子線圈三，及由金屬軸管四底部四一壓合於殼
        座一中心柱孔一一。
      (3)證據三：引證二揭示之技術如下：
        上極片三一向外延伸一寬度三一一向下彎折九十度角，中央凸設環形圓柱三
        一二，上極片三一有兩個小圓孔；下極片三二向外延伸一寬度三二一向上彎
        折九十度角，中央凸設環形圓柱三二二，下極片三二有兩個小圓孔；定子線
        圈座三三由中央圓孔供上、下極片三一、三二之環形圓柱三一二、三二二置
        入，定子線圈座三二上端二凸點迫緊在上極片三一兩小圓孔，定子線圈座三
        二下端兩凸柱貫穿下極片圓孔及電路板圓孔並與之結合。
      (4)證據四：引證三揭示技術如下：
        線圈組體一設上矽鋼片二、下矽鋼片三；上矽鋼片二側緣等距排列凸設數片
        激磁片體二一；下矽鋼片三側緣等距排列凸設數片激磁片體三一，激磁片體
        三一向上彎折成側緣，於激磁片體三一同一側鑿設若干穿孔三一一。
    4.按審定公告中之新型，違反專利法第九十八條第一項第一、二款（簡稱新穎性
      ）及同條第二項（簡稱進步性）規定者，得對之提起異議，為同法第一百零二
      條第一項所規定，惟查新穎性及進步性為不同概念（不同要件）之規定。前者
      ，須以系爭案與其申請前已公開或核准在先者為相同技術為前提，始有其適用
      （參專利審查基準第二─二─十七頁第二、三行）；且判斷是否為相同技術，
      須以系爭案與其申請前已公開或核准在先之技術一對一比較判斷，不得綜合二
      以上申請前已公開或核准在先之技術作為判斷之依據（參同一基準第二─二─
      五頁二之(二)之３、４）；後者，則不須以系爭案與其申請前已公開或核准在先
      者為相同技術為前提，但須其彼此間所存在之技術上差異，僅係熟習該項技術
      者運用其申請前已公開或核准在先者所能輕易完成且未能增進功效時，始有其
      適用，故二者規定要件不同。則倘以系爭案與其申請前已公開或核准在先者為
      相同技術而主張違反新穎性之規定者，若得同時主張違反進步性規定，豈非產
      生以技術相同之事實主張不具進步性之矛盾？故原告以系爭案與引證一、二及
      三之技術相同，主張系爭案同時違反不同要件之新穎性及進步性規定，已違前
      開法律邏輯；且其綜合引證一、二及三所示技術以為判斷有無違反新穎性規定
      之作法，亦違反前開新穎性審查原則。
    5.系爭案具新穎性，並未違反專利法第九十八條第一項第一款及第二款規定：
      (1)申請專利範圍第一項（獨立項）具新穎性：
        與引證一比較：系爭案說明書揭示引證一，因此，該引證一已經由被告機
          關審查，且認為與系爭案不同，始核准系爭案之申請。本件系爭案特徵之
          為由弧狀週邊向下或向上延伸有極面二二，極面二二終端（端緣）在同一
          水平面，且與另一極片三之外表面平齊。引證一之上、下磁極片三一或下
          磁極片三二未具備上開系爭案之特徵，無法證明系爭案不具新穎性。
        與引證二比較：引證二之上、下極片三一、三二各有向外延伸寬度三一一
          、三二一與彎折九十度角，與系爭案僅由上磁極片或下磁極片由弧形週邊
          向下或向上延伸極面二二不同。由於系爭案由上極片二或下極片三之一延
          伸極面二二，所以，極面二二相互間具有適當之間距，可以方便引拉引線
          ，且可以避免引線被刮傷問題。引證二之上、下極片三一、三二各同時有
          彎折九十度角（即相當於系爭案之極面），因此，該彎折九十度角（極面
          ）即形成一環繞之圍牆，所以，當其定子線圈座三三之引線要被引拉時，
          會有引線之浸渡絕緣漆包層被刮傷問題。基於上述事實，引證二與系爭案
          不同，無法證明系爭專利案不具新穎性。
        與引證三比較：引證三之主要創作目的係將設置在線圈組體下端之矽鋼片
          其激磁片體往上彎折以包覆在線圈組體外圍，可有效保護線圈組體不受損
          壞或遭異物侵入，以及各激磁片體在同一側鑿設若干穿孔，令其兩側受激
          磁之面積相異，使產生之磁力具有差異性，令旋轉方向具單一性，可增加
          磁力作用，使套在線圈組體中之轉子起動力增大，可增快轉動之速度，而
          該創作目的與系爭案不同。引證三之下矽鋼片三所設激磁片體三一雖然被
          向上彎折，惟其激磁片體三一終端端緣係形成斜面，與系爭案形成同一水
          平面不同，且該引證三之下矽鋼片三激磁片體三一終端端緣亦未與另一極
          片（上矽鋼片二）之外表面平齊，所以，引證三構造亦與系爭案不同。基
          於上述事實，引證三與系爭案不同，無法證明系爭專利案不具新穎性。
      (2)系爭案申請專利範圍第二項至第四項具新穎性：
        系爭案申請專利範圍第二項至第四項，係分別附屬在第一項（獨立項）之
          附屬項，該附屬項之技術應與獨立項之技術一併考慮。
        系爭案申請專利範圍第一項（獨立項）之構造與引證一、二、三均不相同
          已如前述，係具有新穎性，因此，系爭案申請專利範圍第二項至第四項亦
          具有新穎性。
        基於上述事實，引證一、二、三係與系爭案申請專利範圍第二項至第四項
          所載構造不同，且非屬同一，係無法證明系爭案不具新穎性。
      (3)按判斷新型是否具有新穎性，須以每一項申請專利範圍所載新型之整體為對
        象，不得割裂判斷；且其與引證資料之比對，係以一對一比較判斷，不得綜
        合二以上引證資料作為判斷之依據，已如前述。系爭案第一項（獨立項）之
        技術特徵構成要件為：線圈座一由中心軸管十二支持轉子中心軸定位旋轉，
        線圈座上、下端各結合有磁極片二、三；其一極片三為等厚度之板片；另一
        極片二由弧狀周邊向下或向上延伸有極面二二，極面二二終端（端緣）在同
        一水平面，且與另一極片三之外表面平齊。根據前開說明，判斷是否具有新
        穎性，須以引證一至三各項證據分別與前揭三項構成要件整體比較判斷。惟
        查引證一至三每一項證據所示之技術，並無與前揭系爭案之構成要件整體相
        同者。至原告刻意規避前開新穎性判斷原則，而以「先將系爭案之整體構成
        要件割裂後，再綜合三件引證資料所示之技術作為推論新穎性」之錯誤方法
        指摘系爭案不具新穎性，自無可採。
    6.系爭案具進步性，未違反專利法第九十八條第二項規定：
      (1)申請專利範圍第一項具進步性：
        系爭案非運用申請前既有之技術或知識：
          引證一之上極片三一、下極片三二形成單一厚度，未具備系爭案之極面二
          二技術特徵；引證二之上極片三一、下極片三二均同作延伸寬度及向下或
          向上彎折九十度，因此，其彎折九十度之集面形成連續環繞之圍牆，未具
          備系爭案之集面二二間形成適當間距，供引線方便引出之技術特徵；引證
          三下矽鋼片三向上彎折成側緣，該側緣僅有較小高度，與系爭案之集面二
          二不同，亦即未具備系爭案之極面二二終端（端緣）在同一水平面，且與
          另一極片三之外表面平齊技術特徵；引證一、二、三之磁極片，均未具備
          系爭項之「極面二二終端（端緣）在同一水平面，且與另一極片三之外表
          面平齊。」技術手段；以及「集面二二相互間具有間距，供引線方便引出
          」之特徵。故系爭案（獨立項）非運用申請前既有之技術或知識，且更非
          將先前技術之各片斷部相互組合，系爭案係具有進步性。
        系爭案非熟習該項技術者所能輕易完成：
          (甲)由引證一、二、三揭示之各技術手段，無法輕易導引出系爭案相似之創
            作動機，因為，在引證一、二、三中均未顯示出上、下磁極片形成上、
            下波段之感應點所形成之問題點，以及，引線由集面間引出之刮傷問題
            點，因此，系爭案係依據所欲解決之創作目的而創作，係具有創作性。
          (乙)引證一創作目的在解決定子線圈、上、下磁極片、電路板之組合，該組
            合技術系爭案已明確界定在特微以外部份，應非屬系爭案之特徵；引證
            二之創作目的在解決定子線圈座與上、下極片之結合關係，嗣，其上、
            下極片中央各凸設有環形圓柱，上、下極片各有兩個小圓孔，以及定子
            線圈座有凸點及凸柱；引證三之創作目的在保護線圈組不受損壞或異物
            侵入，以及令旋轉單一性，可增加磁力作用，及增快轉動速度。因此，
            其遂以線圈組體一上、下端各設矽鋼片二、三，其中下矽鋼片三之各激
            磁片體三一皆向上彎折，以及在激磁片體三一皆在同一側鑿設若干之穿
            孔三一。因此，由引證二、三之片斷技術相加，係未能達成系爭案之創
            作目的及功效，故系爭案非熟習該項技術者能輕易完成。
        系爭案係具有增進功效：
          系爭案可以提供上、下極片之感應點在同一平面，可以增加轉子起動力量
          及降低運轉噪音，該功效係引證一、二、三均未揭示之功效，具有增進功
          效。系爭案之集面由其一極片（上極片）延伸設置，因此，集面二二間形
          成適當間距，因此，線圈座之引線可以方便由極面間之龐大空間被引出，
          不會有引拉之困難，以及不會有刮傷漆包線問題，係具有增進功效。
      (2)系爭案申請專利範圍第二項至第四項具進步性：
        系爭案申請專利範圍第二項至第四項係分別附屬在第一項（獨立項）之附屬
        項，附屬項之技術應與獨立項之技術一併考慮。系爭案申請專利範圍第一項
        （獨立項）已如前述具有進步性，因此，系爭案申請專利範圍第二項至第四
        項亦具有進步性。系爭案申請專利範圍第二項之集面形成弧狀之週邊，形成
        有不同半徑之極前、極後，該項技術特徵，可以使系爭案更進一步地增加轉
        子之起動轉矩，使轉子易於起動，所以，系爭案申請專利範圍第二項係具有
        進步性。系爭案申請專利範圍第三項之板片狀極片，係可以形成一片以上，
        該板片狀極片成一片以上技術特徵係引證一、二、三所無，且可以增加感應
        面積之功效，故系爭案申請專利範圍第三項係具有增進功效。系爭案申請專
        利範圍第四項之上、下磁極片之極數可為四極、八極．．等，亦可以使系爭
        案具有更寬廣之使用範圍，故系爭案申請專利範圍第四項係具有增進功效。
      (3)按上、下磁極片雖為無刷直流馬達之基本構件，但其形狀、構造或上、下磁
        極片結合關係之不同，將可對無刷直流馬達之性能、品質或製造過程產生不
        同之結果，故業界無不在其上研發創新（包括引證諸案），以求日新月異，
        尤其以專門生產是類馬達為業之參加人更是不遺餘力。查系爭案之構成要件
        整體，與引證一至三證據所示之技術內容均不相同；亦非熟習該項技術者運
        用引證一至三每一項證據所示技術所能輕易完成，況其創作特徵所產生之功
        效亦異於各該引證證據，例如：系爭案提供上、下極片之感應點在同一平面
        ，可以增加轉子起動力量，且可以降低運轉噪音；其極面二二係由上、下極
        片之一延伸而成，因此極面間形成適當間距，可以方便線圈座之引線引出，
        且不會刮傷漆包線；附屬項諸項請求，在配合第一項獨立請求項之技術後，
        亦可分別增進轉子之起動轉矩，使轉子易於起動或增加感應面積或更寬廣之
        使用範圍等等，凡此皆可證明系爭案並未違反進步性規定。
    7.原告於異議理由書第八頁第七行記載：「．．．，被異議案認為該證據三之兩
      磁極周緣向下和向上折九十度，在定子線圈之引線拉出時會因碰觸而造成漆包
      絕緣層之刮傷破壞，然而，若依被異議案之說詞，則被異議案之第五圖所示之
      四片八極式的轉折磁面，不就更容易因此而造成線圈之引線拉伸時之刮傷破壞
      ，因此，被異議案前後矛盾之說詞，顯不足採。」，對於該項異議理由，茲說
      明如下：
      (1)由該項異議理由更可以證明系爭案之創作目的及所欲解決問題所導引之技術
        手段、功效均與引證案不同。
      (2)由於系爭案之極面二二係設在其一極片（上極片），因此，無論是四極式、
        八極式，該集面二二間永遠會有適當之間距，供引線拉出而不會有刮傷漆包
        絕緣層問題，與引證二案之上、下極片兩磁極處各向下和向上彎折九十度形
        成圍繞之環牆不同，因此，系爭案構造並無異議理由所指缺點。
    8.綜上所述，系爭案係具新穎性、進步性，未違反專利法第九十八條第一項第一
      款、第二款及第二項之規定，故被告機關所為異議不成立之處分並無違法，請
      判決駁回原告之訴等語。
    理  由
一、本件原告經合法通知，無正當理由未於言詞辯論期日到場，查無民事訴訟法第三
    百八十六條所列各款情事，爰依行政訴訟法第二百十八條準用民事訴訟法第三百
    八十五條之規定，准被告聲請，由其一造辯論而為判決，合先敘明。
二、按凡對物品之形狀、構造或裝置之創作或改良，而可供產業上利用者，得依專利
    法第九十七條暨第九十八條第一項規定申請取得新型專利。對於公告中之新型，
    任何人認有違反專利法第九十八條第一項第一款、第二款及第二項之規定，提起
    異議者，依同法第一百零二條規定，得自公告之日起三個月內，備具異議書，附
    具證明文件，向專利專責機關提起之。從而，系爭案有無違反專利法情事而應不
    予專利者，依法應由異議人附具證據證明之，倘其證據不足以證明系爭案有違專
    利法之規定，自應為異議不成立之處分。
三、本件系爭案係由線圈座繞捲有漆包線，線圈座上、下端各可結合磁極片，其特徵
    在於上、下極片，其一極片形成相同厚度之板片，另一極片由弧狀週邊向下或向
    上延伸有極面，極面之終端形成在同一水平面之平面，且與另一極片之外表面平
    齊。原告所提引證一係八十三年五月一日審定公告之「小型散熱扇之定子結合構
    造」新型專利案，引證二係八十五年七月二十一日審定公告之「散熱風扇之定子
    結合構造」新型專利案，引證三係八十四年十月二十一日審定公告之「風扇馬達
    定子之矽鋼片結構改良」新型專利案。經查引證一上、下極片未如系爭案在另一
    極片由弧狀週邊向下或向上延伸有極面等；引證二上、下極片亦非如系爭案其中
    一極片形成相同厚度之板片；引證三矽鋼片則非如系爭案使延伸之極面與另一極
    片外表面平齊，故引證一、二、三不足以證明系爭案不具新穎性。另系爭案中上
    、下極片之構造雖已分別見於各該證據中，但系爭案綜合運用後，既可增加起動
    轉矩，又可方便引線之引拉，仍具功效增進而具進步性。原告雖訴稱，系爭案不
    論相同厚度之極片，或具有彎折極面之極片，皆可由引證一、二所揭示，且藉由
    相同厚度之極片與彎折極面之極片組成散熱器之定子結構的設計概念，亦見於引
    證三中，茲系爭案之結構特徵、創作理念皆可由引證一、二及三所揭露，可證明
    系爭案不具創作之新穎性，又系爭案利用習知技術之引證一、二之單純組合，在
    啟動鈕力上又不如引證二之設計，而在引線穿出問題上，又不能避免引線與極面
    之碰觸，系爭案自不具創作之進步性云云。經查，系爭案之技術特徵在於上、下
    極片之一極片形成相同厚度之板片，另一極片由弧狀週邊向下或向上延伸有極面
    等，雖上、下極片之構造分別見於引證一、二及三中，但系爭案除了前述之上、
    下極片構造外，另外並能使該上極片之極面之終端形成在同一水平面之平面，且
    與該下極片之外表面平齊，是系爭案整體之構造特徵與引證一、二及三不同，引
    證一、二及三不能證明系爭案不具新穎性。再者系爭案除了使線圈之引線易於引
    出外，其上、下極片之感應點在同一平面，亦可增加轉子起動轉矩之功效增進，
    難稱系爭案不具進步性，從而被告機關認引證一、二及三均不足以證明系爭案有
    違專利法第九十八條第一項第一款、第二款及第二項之規定所為異議不成立之處
    分，洵無違誤，訴願決定予以維持，亦稱妥適，原告徒執前詞，訴請撤銷，為無
    理由，應予駁回。
據上論結，本件原告之訴為無理由，爰依行政訴訟法第二百十八條、民事訴訟法第三
百八十五條、行政訴訟法第九十八條第三項前段，判決如主文。
中    華    民    國      九十      年      九        月       十二     日
                               臺 北 高 等 行 政 法 院  第 一 庭
                                           審 判 長 法  官  鄭忠仁
                                                    法  官  楊莉莉
                                                    法  官  林金本
右為正本係照原本作成。
如不服本判決，應於送達後二十日內，向本院提出上訴狀並表明上訴理由，如於本判
決宣示後送達前提起上訴者，應於判決送達後二十日內補提上訴理由書（須按他造人
數附繕本）。
中      華      民      國     九十     年      九      月     十二     日
                                                     書記官  簡信滇


司法院資訊處製作；財團法人民間司法改革基金會備份。
